臺灣屏東地方法院民事判決　　　　　　 95年度簡上字第110號
上　訴　人　丁○○
訴訟代理人　鄭淑貞 律師
上　訴　人　丙○○
被上訴人　　合作金庫商業銀行股份有限公司
法定代理人　甲○○
訴訟代理人　乙○○
訴訟代理人　王叡齡 律師
複代理人　　陳建誌 律師
上列當事人間請求確認租賃關係不存在事件，上訴人對於中華民
國95年7 月6 日本院94年度屏簡字第407 號第一審判決提起上訴
，本院於民國96年1 月24日言詞辯論終結，判決如下：
    主  文
上訴駁回。
第二審訴訟費用由上訴人負擔。
    事實及理由
一、被上訴人起訴主張：上訴人丁○○與訴外人台灣桐木實業股
    份有限公司（下稱桐木公司）於民國80年9 月26日陸續向被
    上訴人借款，並提供上訴人丁○○所有坐落屏東縣長治鄉○
    ○段321 地號土地（下稱系爭321 地號土地）暨其上同段建
    號第1 號即門牌號碼：屏東縣長治鄉○○路88號之建物（如
    附圖所示編號（A） 部分）；及同段317 地號土地之應有部
    分400 分之300 （以下統稱系爭抵押物），分別設定最高限
    額新台幣（下同）36,000,000元、權利存續期間自80年9 月
    26日起至110 年9 月26日止之第1 順位最高限額抵押權；最
    高限額12,000,000元，權利存續期間自82年3 月22日起至
    112 年3 月22日止之第2 順位最高限額抵押權；及最高限額
    6,000,000 元，權利存續期間自82年5 月20日起至112 年5
    月20日止之第3 順位最高限額抵押權（以下統稱系爭抵押權
    ）予被上訴人，以為前揭借款之擔保，上訴人丁○○並簽立
    上開房地於設定抵押權時無任何租賃關係存在之切結書交被
    上訴人收執。嗣上訴人丁○○因未依約為清償，其債務視為
    全部到期，被上訴人即聲請本院民事執行處以93年度執字第
    20371 號進行強制執行，於拍賣程序中，上訴人丙○○提出
    異議，聲明其就前揭系爭317 地號土地及其上系爭暫30 號
    建物、系爭321 地號土地及其上如附圖所示 (A)(B)(C)(D)
    建物（以下統稱系爭房地）自80年1 月1 日起與上訴人丁○
    ○間定有租賃關係，不定期限，租金每月共8, 500元（下稱
    系爭租約）；然查上訴人丁○○以系爭房地向被上訴人抵押
    借款前即已向上訴人丙○○借款，當時已可設定抵押權擔保
    上開借款，上訴人丙○○卻捨此未為，反成立租賃關係。上
    訴人間之借款利息高達2 分，本金僅60萬元，上訴人丁○○
    向被上訴人貸款3600萬元後竟未先清償積欠上訴人丙○○之
    60萬元，任由高利持續，至90年結算時本利和已有136 萬元
    ；而系爭租約租金低廉與市價顯不相當，復未定期限，亦與
    常情有違，且本院93年度執字第20371 號強制執行程序於88
    年4 月14日進行查封時，系爭不動產已無人看管，廠房鐵門
    亦已生鏽，是系爭租賃關係顯屬虛偽，茲因本院拍賣公告記
    載系爭房地拍定後不點交，導致上開拍賣物無人應買，顯然
    影響被上訴人權益，被上訴人自得依民事訴訟法第247 條規
    定確認上訴人間就系爭房地之租賃關係不存在，為此提起本
    訴。於原審聲明：確認上訴人間就系爭房地，租賃關係不存
    在。於本院聲明：上訴駁回。
二、上訴人主張：
    (一)丙○○部分：上訴人丁○○陸續向其借錢，因兩人為好友
    故未設定抵押權擔保借款，於79年年底經上訴人會算結果，
    上訴人丁○○共積欠上訴人丙○○70多萬元，因上訴人丁○
    ○一時無力清償積欠上訴人丙○○之債務，乃開立票面金額
    600,000 元之本票1 紙予上訴人丙○○，並將系爭房地以每
    月8,500 元出租予上訴人丙○○，用以抵償利息，而每月租
    金8,500 元在當時為合理價格。另被上訴人借給上訴人丁○
    ○的並非現金，而係信用狀的額度，故上訴人丁○○無法將
    此借款用以清償積欠上訴人丙○○之借款。因上訴人丁○○
    並未清償任何借款本金，是系爭租賃關係仍然存在。被上訴
    人一味憑空臆測實有未洽等語。(二)、丁○○部分：我有把租
    給他的部分用圍牆圍起來作為區隔，面積多少不清楚，出租
    的標的所謂廠房當然包含土地。上訴人丙○○為保其債權，
    承租系爭房地，擬整修後伺機轉租收取租金抵充部分本息，
    實合情合理，又每月租金多少為合理，僅需契約雙方合致即
    可，被上訴人無權干涉；又系爭地上建物係倉庫，何需經年
    累月有人看管，被上訴人之主張無理由。原審為上訴人敗訴
    之判決，上訴人不服提起上訴，均於本院聲明：(一)原判決廢
    棄；(二)被上訴人在第一審之訴駁回。
三、兩造不爭執事項：被上訴人主張上訴人丁○○與桐木公司於
    80年9 月26日陸續向被上訴人借款，並提供系爭抵押物設定
    系爭抵押權予被上訴人，以為前揭借款之擔保，嗣因上訴人
    丁○○未依約按期清償，被上訴人便向本院民事執行處以93
    年度執字20371 號清償債務事件聲請拍賣抵押物，而執行程
    序進行中上訴人丙○○就系爭房地主張有租賃關係，使該管
    公務員登載於拍賣公告上，業據被上訴人提出抵押權設定契
    約書、土地建築改良物他項權利移轉變更契約書、土地及建
    物登記謄本、債權憑證、93年度執字第20371 號強制執行事
    件94年3 月17日執行筆錄、拍賣公告等件影本為證，並經本
    院職權調閱93年度執字20371 號執行卷閱明無誤，且為上訴
    人所不爭執，堪信被上訴人此部分之主張為真實。
四、本件兩造爭執點為：上訴人間是否有租賃關係存在？茲審酌
    如下：
(一)、按確認法律關係不存在之訴，如被告主張其法律關係存在時
    ，應由被告負舉證責任（最高法院42年台上字第170 號判例
    參照）。本件被上訴人主張上訴人間就系爭房地之租賃關係
    不存在，上訴人則抗辯法律關係存在，依首揭說明，即應由
    上訴人舉證證明法律關係之存在。而上訴人就其抗辯雖提出
    租賃契約書為證，惟查：
(1)、上訴人丁○○於80年9 月26日向被上訴人借款時，即切結表
    示系爭房地全係自有，並無與他人訂立租約情事，此有被上
    訴人提出之切結書可證（見原審卷第10頁），若依上訴人間
    所述其於80年1 月1 日即有租賃關係存在，則其自不得簽立
    上開切結書。復上開切結書雖為銀行的制式文件，惟上訴人
    丁○○非不識字之人，其即已簽名於其上，顯見其認同切結
    書的內容，現復為相反的主張，顯有疑義。
(2)、再者，上訴人丙○○主張其為擔保債權，由上訴人丁○○以
    系爭租賃契約之租金收益用以抵償積欠上訴人丙○○借款利
    息等語，惟依前揭上訴人提出之租賃契約2 紙內容觀之，其
    上記載租賃期間均係自80年1 月1 日起不定期限，又租賃標
    的物中至少均包含面積約300 坪之廠房及面積約70坪之鐵皮
    工寮，但每月租金分別均僅6,000 元及2,500 元，合計每月
    僅共8,500 元，而以上訴人所述其間借款債權為600,00 0元
    ，利息每個月2 分，則利息應為每個月12,000元，其上開租
    金收益，顯無法清償每個月的利息，上訴人丙○○雖辯稱因
    與上訴人丁○○是很好的朋友，故有3,500 元的利息未收等
    語，惟系爭房地之租金不啻與附近一般行情有差距，且若上
    訴人間是很好的朋友，上訴人丙○○大可以較低的利率借貸
    予上訴人丁○○，何需以2 分利後再少收取利息，是其所謂
    租金收益清償借款利息，實啟人疑竇。況上訴人丙○○亦表
    示，何時可出租係未知數，則其於承租後，若無法如期出租
    ，其即無租金收益，自無法收取租金回收借款利息，且觀諸
    系爭房地，於查封時並無人看管，且鐵門生鏽，此有假扣押
    執行筆錄在卷可稽（見原審卷第26頁），難認係處於可供使
    用之狀態，則上訴人丙○○尚須額外支出租金予上訴人丁○
    ○，則系爭租賃關係如何擔保債權，難以想像。
(3)、再者上訴人丙○○先於本院民事執行處93年度執字第20371
    號強制執行案件94年3 月17日之調查期日陳稱：「（哪些部
    分出租給你？）321 、317 之地上物均出租給我，只有門牌
    84之3 之建物沒有出租給我，目前為空屋」、「我僅承租地
    上物，土地沒有租給我」等語（見原審卷第23頁），復又於
    原審95年4 月25日言詞辯論期日進行當事人訊問時陳證稱：
    「（原告即被上訴人訴訟代理人：開始承租之範圍在哪裡？
    ）系爭317 地號他持有的部分土地及廠房（小倉庫）、321
    地號土地全部承租」等語（見原審卷第161 頁），前後相對
    照，可知上訴人丙○○對其自身所承租之標的物範圍，說法
    前後反覆，並不一致，加上上訴人丁○○亦於原審95年4 月
    25日言詞辯論期日進行當事人訊問時陳稱：「（有無把東西
    租給丙○○？）有。在民國80年租給他，華桐木業撤資之後
    ，我就把廠房租給他，就是321 、317 地號土地上廠房租給
    他，土地沒有。」等語（原審卷第157 頁），益徵身為出租
    人之上訴人丁○○與身為承租人之丙○○對系爭租賃之租賃
    物範圍，竟有不同之認識，準此以觀，上訴人間豈有成立租
    賃關係之合意存在，上訴人雖主張其因不懂法律，不知地上
    物與土地為兩個不同的客體等語，惟土地或廠房為租賃契約
    之重要事項，究係承租何者，影響租金甚大，此為一般常識
    ，不需具備法律之專業，是其既就租賃標的物為何陳明不一
    ，顯與常情未合。其次，由上訴人提出之2 份租賃契約書內
    容以觀，租賃標的物分別為「屏東縣長治鄉○○段參貳壹號
    土地，門牌號碼：屏東縣長治鄉○○村○○路88號廠房乙棟
    」及「屏東縣長治鄉○○段參壹柒號土地，地上物椰子樹全
    部，鐵皮工寮乙棟」，可知上開記載亦均與上訴人在前揭當
    事人詢問程序中所為之陳述，並不相符，是上訴人所提之租
    賃契約書，尚難據為上訴人有利之認定。
(4)、綜上所述，上訴人丙○○主張以系爭租賃契約擔保其借款債
    權，惟其租賃契約之租金約定既無法清償利息，且就租賃標
    的物的範圍，上訴人間陳述不一，關於租賃契約之重要事項
    ，均與常情不符，上訴人復未能提出其他積極證據證明之，
    揆諸首揭說明，應由上訴人負擔系爭租賃關係存否真偽不明
    之不利益，是認上訴人間就系爭房地之租賃關係不存在。原
    審判決確認上訴人間就系爭房地之租賃關係不存在，於法並
    無不合。上訴人上訴意旨指摘原判決不當，求予廢棄改判，
    為無理由，應予駁回其上訴。
據上訴結，本件上訴為無理由，依民事訴訟法第436 條之1 第3
項、第449條第1項、第78條，判決如主文。
中　　華　　民　　國　　96　　年　　2 　　月　　7 　　日
                  民事第二庭    審判長法　官　阮世賢
                                      法　官　林孟和
                                      法　官　吳思怡
正本係照原本作成。
本判決不得上訴。
中　　華　　民　　國　　96　　年　　2 　　月　　7 　　日
                                      書記官  王秋淑
